【裁判字號】    99,台上,5937
【裁判日期】    990930
【裁判案由】    違反毒品危害防制條例
【裁判全文】
最高法院刑事判決            九十九年度台上字第五九三七號
上  訴  人  台灣高等法院檢察署檢察官
被      告  甲○○原名賴榮傑.
上列上訴人因被告違反毒品危害防制條例案件，不服台灣高等法
院中華民國九十九年六月九日第二審判決（九十八年度上訴字第
五０六八號，起訴案號：台灣桃園地方法院檢察署九十七年度偵
字第六五七號、第一四０六三號、第二０四０六號、第二一八九
六號、第二四三二二號），提起上訴，本院判決如下：
    主  文
原判決關於甲○○持有第一級毒品、販賣第二級毒品予莊志豪部
分均撤銷，發回台灣高等法院。
其他上訴駁回。
    理  由
一撤銷發回（即原判決事實欄所示持有第一級毒品及理由欄貳、
  一之（四）所示販賣第二級毒品予莊志豪）部分：
本件原判決認被告甲○○有其事實欄所載犯行，因而撤銷第一審
之科刑判決，並變更檢察官之起訴法條（原起訴被告涉犯毒品危
害防制條例第五條第一項、第二項之意圖販賣而持有第一級、第
二級毒品罪），改判依刑法第五十五條想像競合犯規定，從一重
論處被告持有第一級毒品罪刑。並以公訴意旨略稱：被告意圖營
利，基於販賣第二級毒品甲基安非他命之犯意，於民國九十七年
九月十四日下午二時五十分許，在桃園縣觀音鄉○○路某處，以
新台幣（下同）五百元代價，出售不詳數量之甲基安非他命予莊
志豪。嗣於同年月十五日下午四時三十分許，為警持法院核發之
搜索票，在被告住處扣得甲基安非他命一包（淨重二點九公克）
、殘渣袋二只、吸食器一組、夾鏈袋三小包，因認被告涉犯毒品
危害防制條例第四條第二項之販賣第二級毒品罪嫌等情。經審理
結果，認不能證明被告犯罪，因而撤銷第一審此部分之科刑判決
，改判諭知被告無罪。固非無見。
惟審理事實之法院對於被告有利、不利之證據應一律注意，詳為
調查，綜合全案證據資料，本於經驗法則以定其取捨，並將取捨
證據及得心證之理由於判決內詳為說明，如援引有利於被告之證
據而為被告有利之認定，對於不利之證據不能證明被告犯罪而為
不足採取之理由，並未予說明，均難謂於法無違。原判決認定被
告係犯持有第一級毒品罪（依想像競合犯規定處斷）；及無從證
明被告有販賣第二級毒品甲基安非他命予莊志豪之犯行，因而諭
知被告此部分無罪之判決。係以公訴人所舉之證據，並無法證明
被告有販賣第一級毒品海洛因予沈志偉、朱信吉、李孟陽、莊志
豪，及販賣第二級毒品甲基安非他命予劉運寶之行為，復查無其
他積極證據足以證明被告持有而於九十六年十二月十八日經警查
扣之海洛因二包、甲基安非他命四包後，復另行起意販賣營利（
見原判決第三頁倒數第七至三行）；暨以莊志豪於警詢、偵查中
所證與第一審時證述之情節不一，且莊志豪於警詢、偵查中所為
不利於被告之陳述，又無確切補強證據足以證明確與事實相符等
情（見原判決第九頁理由欄貳、三之（五）部分），為其論據。
然查：(一)、警方於九十六年十二月十八日晚間二十二時五十分許
查獲被告後，在被告住處共查扣海洛因二包（淨重七點九四公克
、純度百分之五十三點四五）、甲基安非他命四包（毛重十三點
八六公克、空包裝重一點零六公克、淨重十二點八公克、純度百
分之九十九），及被告所有之小夾鍊袋一百十七個、電子磅秤二
個、安非他命殘渣袋二十八個、中夾鍊袋二十七個、攪拌研磨器
一個、白色粉末一包（扣押物品目錄表誤載為海洛因，毛重六點
八三公克）等情，此有搜索扣押筆錄、扣押物品目錄表、法務部
調查局及內政部警政署刑事警察局鑑定書附卷可稽（見偵字第六
五七號卷第二十九至三十二、三十四至三十六、三十八至四十二
、八十、八十一頁）。而依被告於警詢供稱：伊每次施用甲基安
非他命之量約為零點二公克，每支香菸約攙入海洛因零點一公克
，平均一天施用二支等語（見偵字第一四０六三號卷第六頁），
可見上開扣案之海洛因（淨重計七點九四公克）約可供被告施用
四十天、甲基安非他命（淨重計十二點八公克）約可施用六十四
次，衡以上開海洛因、甲基安非他命之純度高達百分之五十三點
四五、百分之九十九，足見被告所持有之海洛因、甲基安非他命
不僅量多且質精，若稀釋後分裝施用，施用次數及期間將再延長
；參酌本案另扣得被告所有之小夾鏈袋一百十七個、中夾鏈袋二
十七個、電子秤二個、攪拌研磨器一個、白色粉末一包等物，苟
上開毒品僅純供己施用，被告又何以另持有大量之夾鍊袋及電子
磅秤、攪拌研磨器、白色粉末等可供稀釋、分裝之物品，此顯與
一般施用毒品者之情狀有違。被告持有上開毒品能否謂非基於販
賣之意圖而持有，即非無疑。(二)、莊志豪於警詢及偵查中即已明
確供稱：伊為警察查獲之該次甲基安非他命（即九十七年九月十
四日下午十五時三十分），係在同日下午二時五十分許，在觀音
鄉○○路上（按依莊志豪於第一審所證應係在汽車旅館〈見第一
審卷第一一六頁〉），以五百元之代價，向綽號「阿全」之被告
所購得，伊向被告買完不久，約二十幾分鐘，即為警查獲，伊向
被告購買毒品都是使用0000000000號行動電話與被告
聯絡等語（見偵字第二０四０六號卷第十八至十九、二十三、一
四三頁）。又莊志豪所持用之該支行動電話與原判決所認定被告
所持用之0000000000號行動電話（見原判決第九頁倒
數第一行至第十頁第一行），於九十七年九月十四日下午二時二
十七分許至下午二時四十七分許，確有多次通聯，亦有0000
000000號行動電話之通聯紀錄在卷可查（見偵字第二０四
０六號卷第九十七頁反面）；且莊志豪於九十七年九月十四日經
警查獲後，則因施用甲基安非他命經第一審法院另案判處罪刑確
定，亦有台灣桃園地方法院九十七年度審訴字第三０二九號判決
書在卷可查（見第一審卷第一七八頁）；況被告於警詢、第一審
為羈押訊問時亦坦承：伊曾於九十七年九月十四日在豪登堡汽車
旅館交付甲基安非他命予莊志豪（惟辯稱係贈送），約零點二公
克等語（見偵字第二０四０六號卷第八十六頁、聲羈字第六八四
號卷第十三頁、原審聲羈字第六八四號卷第十三頁），於原審行
準備程序時再度供認：伊承認莊志豪部分，伊承認有交付一次甲
基安非他命予莊志豪（仍辯稱係無償轉讓）等語（見原審卷第五
十八頁反面）。上情倘若無訛，被告所辯並無販賣第二級毒品予
莊志豪，尚非無研求之餘地。原判決就上開不利於被告之部分均
未予採納，並未說明，自有理由不備之違誤。上訴意旨指摘原判
決此部分違法，尚非全無理由，應認此部分有發回更審之原因。
二上訴駁回（即被告被訴販賣第二級毒品予劉運寶，販賣第一級
  毒品予沈志偉、朱信吉、李孟陽、莊志豪）部分：
按刑事訴訟法第三百七十七條規定，上訴於第三審法院，非以判
決違背法令為理由，不得為之。是提起第三審上訴，應以原判決
違背法令為理由，係屬法定要件。如果上訴理由書狀並未依據卷
內訴訟資料，具體指摘原判決不適用何種法則或如何適用不當，
或所指摘原判決違法情事，顯與法律規定得為第三審上訴理由之
違法情形，不相適合時，均應認其上訴為違背法律上之程式，予
以駁回。檢察官上訴意旨略稱：(一)、劉運寶、沈志偉、莊志豪等
人於警詢之陳述，屬傳聞證據，原則上無證據能力，原判決並未
說明劉運寶等三人於警詢之陳述何以有證據能力之理由，遽認劉
運寶等三人於警詢之陳述有證據能力，而執為被告犯罪事實不存
在之部分論據，採證難認適法，併有理由不備之違誤。(二)、觀之
劉運寶於偵查及第一審之證詞，其就被告販賣甲基安非他命之時
、地及方式等情節均明確一致，洵堪信實。又劉運寶證稱與被告
並不熟識，亦與被告之供述相符，衡以彼此間並無何宿怨，劉運
寶當無甘冒偽證罪責之風險，而任意捏編構陷被告之理。再者，
劉運寶所證被告住處房間擺設及所駕駛之車型、車色，亦與被告
家中之陳設情形及所駕駛之車輛相符，足見被告所辯：劉運寶並
未去過伊家中云云，並不足採，被告確有販賣甲基安非他命予劉
運寶之事實，應堪認定。原判決僅以李孟陽證述其未曾到過被告
住處，即遽認劉運寶證述：伊去過被告家中三次，每次都是李孟
陽載伊過去等語，不足採信，並全盤否定劉運寶之證詞，似嫌速
斷。況被告坦承其於案發當時有開一部馬自達三藍色自用小客車
，亦與劉運寶之指述相符。乃原判決竟以臆測之詞，即「駕駛該
車款者眾」，而遽謂「難僅憑被告於案發當時有開一部馬自達三
藍色自用小客車，即為不利於被告認定。」云云，顯為「不合理
之懷疑」，而有違經驗法則與論理法則，其自由判斷證據證明力
之職權行使，要難謂無逾越範圍而有未當。(三)、檢察官係起訴被
告於九十七年五月二十日前之五月間某日，以三千元代價，販賣
一包海洛因予沈志偉，是被告雖於九十六年八月二十四日出境，
於同年九月二十七日入境，而無法與沈志偉於九十六年九月間交
易毒品，既非在起訴之範圍內，則與起訴之部分並無關聯性。又
檢察官調閱被告所使用之行動電話，於九十七年五月二十日至同
年月二十九日止，雖無沈志偉於警詢所稱，其係以編號0000
000（電話號碼為0000000000）之公用電話撥打被
告使用之行動電話聯絡購買毒品之雙向通聯紀錄，然亦與被告是
否有於九十七年五月二十日前之五月間某日，販賣海洛因予沈志
偉無涉。原判決遽以上情，即認被告未於上開時間販賣海洛因予
沈志偉，採證顯有違經驗法則與論理法則。本案沈志偉於偵查中
已明確證述向被告購買海洛因之情節甚詳，核與證人即查獲沈志
偉施用毒品案之員警林英志於偵查中證述如何查獲沈志偉，再循
線查獲被告之經過相符，足徵被告辯稱並不認識沈志偉，僅見過
二次面云云，尚難採信。至沈志偉雖於第一審時證稱：伊與被告
認識，被告僅曾贊助伊一次海洛因供伊施用，伊因與被告有仇，
懷恨在心，所以才在警詢誣陷被告云云。然沈志偉於警詢所述與
第一審之證詞大相逕庭，亦與其於偵訊中之證詞，前後不一，沈
志偉於第一審之證詞已難盡信。況海洛因之價格昂貴，取得不易
，政府查緝甚嚴，被告與沈志偉並非親故，亦非至交，苟無利得
，被告豈會甘冒重刑之風險，提供沈志偉海洛因之理？再細繹沈
志偉經緝獲後之警詢筆錄，僅供稱：毒品來源為「阿全」，但不
知姓名，該人係駕駛一一一六－ＲＸ號車輛等語，而經警調閱前
開車輛之駕駛人供沈志偉指認，方確定「阿全」即係被告。倘沈
志偉對被告懷恨在心，並曾請朋友追蹤被告之年籍資料，用以誣
陷被告有販毒等情，則沈志偉為警緝獲時即可明確告訴員警被告
之年籍資料，自無待員警追蹤車輛之車籍，再由沈志偉指認之理
，足見沈志偉於第一審時供述係誣陷被告販毒云云，顯與事理乖
違，不足採信。原判決就沈志偉、林英志上開於偵查中之證詞，
何以不足採信，並未於判決理由欄予以論述說明，亦有理由欠備
之當然違背法令。(四)、朱信吉於偵查中已明確證稱有向被告購買
過海洛因，且細繹朱信吉於偵查中之證詞，其就向被告購買毒品
之時地、如何給付金錢及交付毒品、以何方式聯繫、被告屋內擺
設及屋外裝置等節，均能明確描述，苟非朱信吉親身經歷，尚難
於偵訊時憑空捏編；衡以朱信吉證稱與被告比鄰而居，係一同長
大之朋友，並無深仇大恨，自無令被告罹於重典之風險，而任意
構陷之理；又劉運寶亦明確證述曾在朱信吉之引介後向被告購買
毒品。堪認朱信吉於偵查中所證，洵值信實。雖朱信吉於第一審
時翻異前詞，改稱：伊在警詢、偵訊之證詞都是亂講的，因被告
曾跑去伊住處亂丟石頭，伊對被告很生氣，所以才亂講被告有販
毒云云。然朱信吉於警詢證述之內容與其偵查及第一審時之證詞
，大相逕庭，前後不一，其於第一審之證詞已難盡信。且細繹朱
信吉於警詢證述被告以何種方式交易毒品，及被告為躲避員警查
緝，如何分藏毒品於各處之情形，核與員警至被告住處搜索時，
自其自用小客車、保險櫃、廁所花盆架、化妝台抽屜內分別搜得
毒品等節相符；且朱信吉於警詢另稱被告有另一租屋處供藏毒及
販毒，嗣警持搜索票前往該租屋處搜索，惟因被告退租而未果，
亦經被告供承在卷。觀諸朱信吉於警詢能具體描述被告販毒、藏
毒之過程，並供出被告之另一租屋地點，顯見朱信吉於警詢、偵
查之證詞，絕非臆測之詞。再佐以一般常情，縱使被告確有至朱
信吉家中丟石頭，此等衝突是否足令朱信吉懷恨在心並視為深仇
大恨，而於警詢後，仇恨猶未解消，半年後於偵訊時，再次指述
被告販毒而欲致其罹於重典之風險，並使己陷入偽證罪之危險，
亦非無疑。朱信吉於第一審之證詞，前後不一，是否可信，容有
疑問，且與經驗法則有違，不足採信。原判決採納朱信吉於第一
審之證詞，顯有違證據法則。(五)、李孟陽於偵查中已結證確有向
被告購買海洛因等情屬實，且李孟陽證稱其與被告係透過朋友認
識，核與被告於警詢供述相符，衡以其等並無深仇大恨，李孟陽
自無任意誣陷被告，並使己陷入偽證罪追訴之危險之理。且細繹
李孟陽於偵查中之證詞，其就如何向被告聯絡、如何約定地點、
被告如何前往、購毒之數量與金錢等節，均具體明確，洵堪採信
。雖李孟陽於第一審時改稱：伊在警詢、偵查中之證述都是亂講
的，伊之前有欠被告錢，被告一直至伊工作的地方跟伊要錢，伊
老婆很生氣，想要跟伊離婚，因此伊對被告很生氣，才會在警詢
、偵查中說被告販毒云云。惟李孟陽於警詢所述，與其於偵查及
第一審之證詞大相逕庭，相互矛盾，其於第一審之證詞，實難盡
信。另細繹李孟陽於偵查中之證詞，其指述如何與被告交易毒品
之經過，核與其於警詢之證述相符，且經檢察官再次確認其證述
是否屬實，李孟陽於確知作偽證之刑責後，仍再度確認偵查中之
證詞屬實。另衡以被告係貸予李孟陽金錢救急之人，佐以一般常
情，縱使被告確有因催討債款而引起李孟陽不滿，此等衝突是否
足令李孟陽難以釋懷，而於警詢指述被告販毒後，猶未能排解其
忿怨，半年後於偵訊時，經檢察官告知偽證之刑責，仍再次指述
被告販毒，並非無疑。綜上所述，李孟陽於第一審之證詞，有前
後不一之情形，且與經驗法則有違，自不足採信。(六)、莊志豪於
偵查中已證稱與被告係透過朋友認識，其等並無深仇大恨，自無
任意誣陷被告，並使己陷入偽證罪追訴之危險之理。且細繹莊志
豪於偵查中之詞，其就購買海洛因之金額、日期、地點、如何聯
絡等節，均具體且明確，洵堪採信。雖莊志豪於第一審時證稱：
伊沒有跟被告買過毒品，伊在警詢、偵查中都是亂講的，伊跟被
告沒有恩怨，只是剛好被抓，就說向被告購買的等語。然莊志豪
於警詢之證詞雖無證據能力，仍可作為彈劾其第一審證詞之可信
性，細繹莊志豪於偵查中之證詞，其具體指述如何與被告交易毒
品之過程，核與其於警詢證述之情節相符，且經第一審法院勘驗
莊志豪之偵訊筆錄，檢察官於訊問前已明確告知莊志豪具結之法
律意義及偽證罪之處罰。衡以莊志豪與被告素無嫌隙，既已明瞭
具結之意義，自無可能於偵訊時無端誣指被告，並使己陷入偽證
罪追訴之危險，堪認莊志豪於偵查中之證詞，較可採信。莊志豪
於第一審之證詞，前後不一，且與經驗法則有違，自不足採信。
(七)、參以被告於九十六年十二月十八日經查扣海洛因二包（淨重
七點九四公克、純度百分之五十三點五四）及甲基安非他命四包
（毛重十三點八六公克、空包裝總重一點零六公克、純度百分之
九十九）、九十七年六月十一日又遭查扣海洛因六包（合計淨重
四點四五公克，空包裝總重一點五二公克、純度百分之三十六點
五四）、九十七年九月十五日另經查扣海洛因一包（淨重零點一
二公克）。另佐以員警於九十六年十二月十八日又在被告住處同
時扣得小夾鏈袋五十八個（應係一百十七個）、中夾鏈袋二十七
個、電子秤二個、攪拌研磨器一個等物，顯見被告平時即持有純
度極高、數量頗豐之海洛因、甲基安非他命，得隨時稀釋、秤重
、分裝以販賣等情，應可認定。另劉運寶及沈志偉、朱信吉、李
孟陽、莊志豪經警採尿送驗結果，確分呈甲基安非他命及嗎啡之
陽性反應，劉運寶及沈志偉、李孟陽、莊志豪所各犯施用第二級
及第一級毒品部分，均經第一審法院另案判處罪刑，朱信吉所犯
施用第一級毒品部分，則經第一審法院另案裁定令入勒戒處所施
以觀察勒戒，足認劉運寶證稱曾於九十七年二月底，向被告購買
五千元之甲基安非他命，及沈志偉證稱曾於九十七年五月二十日
前之五月間某日、朱信吉證稱曾於九十七年四月底某日、李孟陽
證稱曾於九十七年夏天某日、莊志豪證稱曾於九十七年九月十二
日凌晨，各向被告購買一次海洛因（價金分別為三千元、一千元
、三千元、一千元）等語，並非無據。原判決就此部分竟為被告
無罪之諭知，其採證顯違背證據法則等語。
惟證據之取捨、證據證明力之判斷，以及事實有無之認定，屬事
實審法院之職權，苟其取捨判斷與認定，並不違背論理法則及經
驗法則，即不容任意指為違法，而執為適法之第三審上訴理由。
又按刑事訴訟上證明之資料，無論其為直接證據或間接證據，均
須達於通常一般之人均不致於有所懷疑，而得確信其為真實之程
度，始得據為有罪之認定，若其關於被告是否犯罪之證明未能達
此程度，而有合理性懷疑之存在，致使無從形成有罪之確信，根
據「罪證有疑，利於被告」之證據法則，即不得遽為不利被告之
認定，其以情況證據（即間接證據）斷罪時，尤須基於該證據在
直接關係上所可證明之他項情況事實，本乎推理作用足以確證被
告有罪，方為合法，不得徒憑主觀上之推想，將一般經驗上有利
被告之其他合理情況逕予排除。本件原判決以被告否認有公訴意
旨所指上開販賣第二級毒品予劉運寶及販賣第一級毒品予沈志偉
、李孟陽、朱信吉、莊志豪等人之犯行，辯稱：伊不認識劉運寶
、沈志偉，沈志偉供稱與伊相識及向伊買受毒品之時間，正值伊
出國期間，伊與朱信吉間有個人恩怨、與李孟陽間有債務糾務，
因此才遭朱信吉、李孟陽誣陷其有販賣毒品，伊亦未販賣第一級
毒品予莊志豪等語。而經查：(一)、劉運寶於警詢、偵查中對於其
與被告在何處進行毒品交易，前後供述已有不一。又劉運寶於第
一審時雖證稱：伊去被告家三次，每次都是李孟陽載伊去的等語
，惟李孟陽於偵查及第一審時均證述並未曾到過被告住處，則劉
運寶上開所證，是否可信，即有疑問。雖被告坦承其於案發當時
有開一部馬自達三藍色自用小客車，與劉運寶之指述相符，然駕
駛該車款者眾，在無其他積極證據證明被告有販賣毒品之情形下
，實難僅憑被告於案發當時有開一部馬自達三藍色自用小客車，
即為不利於被告認定。(二)、沈志偉於警詢供稱：伊於九十六年九
月間起至九十七年五月二十九日為警查獲為止，均向被告購買海
洛因等語，惟查詢被告之入出境資料，被告係於九十六年八月二
十四日出境，於同年九月二十七日入境，則被告辯稱其無法與沈
志偉於九十六年九月間結識並交易毒品等語，即屬有據；復參酌
沈志偉於警詢中供稱其係以編號0000000（電話號碼為0
000000000）之公用電話撥打被告使用之行動電話聯絡
購買毒品事宜，經檢察官調閱沈志偉所稱被告所持用之行動電話
門號，於九十七年五月二十日至同年五月二十九日間之電話雙向
通聯紀錄，並無與上開公用電話之通聯紀錄，是沈志偉究有無向
被告購買毒品，亦有疑問。又沈志偉於第一審時復翻異前詞，改
稱並未向被告購買毒品等語，於原審時又證稱曾用公用電話撥打
被告之行動電話購買毒品等語，前後證述不一，益證沈志偉於警
詢時稱其向被告購買毒品乙節，難以採信。(三)、朱信吉於偵查中
即指稱：被告就敢到伊家亂，伊為什麼不敢指證他，被告每次出
什麼事，就到伊家說是伊媽媽報案的等語，核與證人即處理警員
賴韋丞於原審時證述：派出所曾接獲民眾檢舉被告窩藏搶奪犯之
事，伊亦曾受理被告到朱信吉家丟擲石塊事件，並到現場詢問朱
信吉的母親，因為朱信吉母親是被丟擲石塊的，朱信吉就大聲說
不用報案，報案也沒有用等語相符，是被告辯稱曾與朱信吉間有
嫌隙等語，尚非無據。又朱信吉關於最後一次與被告交易毒品地
點為何，於警詢、偵查中之證述前後不一，且於第一審時更證稱
：伊未曾向被告購買毒品，偵查中所言係一時氣憤所虛構之詞等
語。參酌被告與朱信吉於九十七年四、五月間，已有所衝突而心
生嫌隙，被告是否仍願意與朱信吉於九十七年四月底交易毒品，
即有疑問。(四)、李孟陽於警詢及偵查中雖供稱係向被告購買海洛
因等情，然於第一審時即翻異前詞，改稱並未向被告購買毒品，
並就其於偵查中係誣指被告等情詳加述，而李孟陽與被告間亦
確實有金錢往來，亦有借據及本票附卷可參，是李孟陽於第一審
時關於其未向被告購買毒品之證述，應為可採。(五)、莊志豪於警
詢並未供稱曾向被告購買過海洛因等語，於偵查中始供稱曾於九
十七年九月十二日凌晨一時許，以現金一千元向被告購買一包海
洛因等語，嗣於第一審時又改稱：該日凌晨一時許，並沒有與被
告見面及向被告拿取海洛因等語。莊志豪之證言前後不一，是否
曾向被告購買海洛因，已有可疑。又依莊志豪所使用之0000
000000號行動電話與被告持用之0000000000號
、0000000000號行動電話之通聯紀錄所示，二人雖有
相互撥打電話之紀錄，惟九十七年九月十二日凌晨並無通聯紀錄
，而與該日凌晨相近之通聯紀錄則是同年九月九日二十時十五分
及九月十二日二十一時三十分，況縱被告與莊志豪有以行動電話
聯繫，亦難得知其通話內容，而逕為不利於被告之認定，是莊志
豪於第一審時證述其未於該日凌晨一時許，向被告拿海洛因等語
，應為可採。(六)、公訴人所提出之各項證據，均不足以佐證上開
證人於警詢、偵查中所述被告販賣第一級毒品、第二級毒品予其
等之情節確與事實相符，而不足為被告有罪之積極證明，揆諸前
揭說明，自難僅以上開證人前後反覆不一之唯一指述，又無其他
補強證據足證其供述確與事實相符之情形下，即遽認被告有公訴
人所指此部分販賣第一級、第二級毒品之犯行，因認不能證明被
告犯罪，而撤銷第一審此部分科刑之判決，改判諭知被告無罪之
判決。已詳其論斷之理由，所為論斷亦有卷內資料可資覆按。
上訴意旨雖指摘原判決違法，然查犯販賣第一級、第二級毒品罪
，供出毒品來源，因而破獲者，得減輕其刑，為毒品危害防制條
例第十七條所明定。然為發見真實，防範購毒者作利己損人之不
實陳述，用邀減刑寬典，或因不具切身利害關係，所為陳述可能
有欠嚴謹或任意誇大其詞，購毒者有關毒品來源之供述，應有相
當補強證據足以擔保其陳述之真實性，始得作為判斷之依據。故
事實審法院對購毒者有關毒品來源之陳述，不僅其指述之內容須
無瑕疵，且應再調查其他補強證據，相互參酌，必達於通常一般
之人均不致有所懷疑，而得確信自白或陳述為真實者，方得為有
罪之認定。本件原判決以檢察官起訴被告販賣第二級毒品予劉運
寶，販賣第一級毒品予沈志偉、朱信吉、李孟陽、莊志豪等人部
分，除劉運寶、沈志偉、朱信吉、李孟陽、莊志豪等人前後不一
之證述外，並無其他之補強證據足以佐證渠等所證確與事實相符
，因而諭知被告此部分無罪之判決，核無違誤。上訴意旨雖以九
十六年十二月十八日在被告之住處，另扣得甲基安非他命四包（
毛重十三點八六公克，空包裝總重一點零六公克、純度達百分之
九十九），海洛因二包（淨重七點九四公克、純度百分之五十三
點四五）及小夾鏈袋一百十七個、中夾鏈袋二十七個、電子秤二
個、攪拌研磨器一個、白色粉末一包等物（按此部分係涉及被告
有無犯意圖販賣而持有第一級毒品、第二級毒品罪，詳如前述）
；九十七年六月十一日在被告住處又查扣毒品六包（合計淨重四
點四五公克，空包裝總重一點五二公克、純度百分之三十六點五
四公克）、九十七年九月十五日再查扣海洛因一包（淨重零點一
二公克）；且劉運寶並經警查扣甲基安非他命六包；另劉運寶及
沈志偉、朱信吉、李孟陽、莊志豪經警採尿送驗結果，確分呈甲
基安非他命及嗎啡之陽性反應，劉運寶及沈志偉、李孟陽、莊志
豪所各犯施用第二級及第一級毒品罪部分，並經第一審法院另案
判處罪刑，朱信吉所犯施用第一級毒品部分，則經第一審法院另
案裁定令入勒戒處所施以觀察勒戒等證據資料。作為補強劉運寶
及沈志偉、朱信吉、李孟陽、莊志豪所證確有向被告購買第二級
及第一級毒品之證詞真實性之佐證。然上開經查扣之毒品等物，
或於九十六年十二月十八日早已經警查獲，或於九十七年六月十
一日查獲，或遲於九十七年九月一日始經查獲，與檢察官起訴被
告涉嫌於九十七年二月底及九十七年四月底、九十七年五月二十
日前之五月間某日、九十七年夏天某日，販賣第二級毒品予劉運
寶及第一級毒品予朱信吉、沈志偉、李孟陽等人，已相隔一段時
日，難認扣案之上開毒品等物與被告被訴上開販賣行為有何關聯
；雖警方於九十七年九月十四日查獲莊志豪後，隨即依莊志豪之
供述而於同月十五日循線查獲被告，並扣得被告所有之海洛因一
包，然該包海洛因淨重僅零點一二公克，數量甚微。上開經查扣
之毒品等物，亦不能佐證被告有此部分販賣第二級或第一級毒品
之犯行。而劉運寶雖經警查扣甲基安非他命六包，且劉運寶及沈
志偉、朱信吉、李孟陽、莊志豪經採尿送驗結果，確分呈甲基安
非他命及嗎啡之陽性反應，及渠等所各犯施用第二級及第一級毒
品罪部分，並經第一審法院另案判處罪刑，或裁定送觀察勒戒等
情。然此部分之資料，或能證明渠等犯有施用第二級、第一級毒
品之行為，尚不足補強渠等所證有於上開時間，向被告購買第二
級、第一級毒品之證詞，確與事實相符。至上開證人與被告有無
仇隙，所證述被告家中之擺設，或被告所駕駛之車輛是否與實際
情形相符，警員證述查獲被告之情形是否與渠等所述相同，均屬
渠等所為之陳述有無瑕疵之範疇，究非被告有無販賣毒品之補強
證據。另原判決引用被告之入出境資料，及調閱沈志偉所述公用
電話之通聯紀錄，旨在說明沈志偉之證詞是否屬實，上訴意旨指
摘原判決引用與起訴部分無關之事證，遽認被告未販賣海洛因予
沈志偉，採證有違經驗法則與論理法則等語，容有誤會。本件原
判決認並無其他補強證據足證上開證人所述確與事實相符，就此
部分為被告無罪之判決，核無違背經驗法則、論理法則，自屬原
審採證認事適法之職權行使，不容任意指為違法。再按被告以外
之人於審判外之言詞或書面陳述，若不符合傳聞法則例外之情形
，雖不得以之直接作為證明之犯罪事實存否之證據，但非不得以
之作為彈劾證據，用來爭執或減損被告、證人或鑑定人陳述之證
明力。原判決引用劉運寶、沈志偉、莊志豪之警詢筆錄以彈劾渠
等於偵查中所為陳述之證明力，亦無悖於證據法則。衡以前開說
明，此部分上訴為違背法律上之程式，應予駁回。
據上論結，應依刑事訴訟法第三百九十七條、第四百零一條、第
三百九十五條前段，判決如主文。
中    華    民    國  九十九  年    九    月   三十   日
                      最高法院刑事第十三庭
                          審判長法官  賴  忠  星
                                法官  呂  丹  玉
                                法官  吳      燦
                                法官  蔡  名  曜
                                法官  葉  麗  霞
本件正本證明與原本無異
                                      書  記  官
中    華    民    國  九十九  年    十    月    七    日
                                                    M

司法院資訊處製作；財團法人民間司法改革基金會備份。
